最  高  行  政  法  院  判  決
110年度上字第215號
上  訴  人  高雄市岡山區壽天國民小學

代  表  人  潘芊邑              
訴訟代理人  毛鈺棻  律師
被 上訴 人  謝雲程                                      

上列當事人間解聘事件，上訴人對於中華民國110年1月21日高雄
高等行政法院108年度訴字第464號判決，提起上訴，本院判決如
下：
　　主  文
原判決廢棄，發回高雄高等行政法院。
　　理  由
一、爭訟概要：
  ㈠上訴人係被上訴人遭解聘時之所屬學校，因於民國106年10月
    2日接獲檢舉，指稱被上訴人於88學年度任職高雄市岡山區
    竹圍國民小學（下稱竹圍國小）某班級導師期間，有疑似性
    侵害及性騷擾甲生之行為，上訴人依相關規定進行校園安全
    事件通報等程序後，即函送竹圍國小調查。經竹圍國小接獲
    上訴人函送後，聯繫甲生於106年10月11日提出書面申請調
    查，指稱被上訴人於88學年度期間，曾對甲生有含性意味之
    不當言語、觸摸甲生下體等行為，經召開性別平等教育委員
    會（下稱性平會），決議受理並組成3人調查小組進行調查
    。該調查小組調查完竣，於107年6月22日完成竹圍國小性平
    會序號1187937號案校園性平案件調查報告書（下稱系爭調
    查報告），認定被上訴人性騷擾、性侵害行為成立。關於性
    侵害部分已該當行為時即84年8月9日修正公布施行之教師法
    第14條第1項第6款規定事由，建議予以解聘，報經該校性平
    會決議通過後，旋於107年7月6日將系爭調查報告結果移送
    上訴人處理。
　㈡上訴人於107年7月17日召開106學年度第8次性平會會議決議
    通過系爭調查報告事實認定理由及懲處建議，移請該校教師
    評審委員會（下稱教評會）依行為時教師法第14條第1項第6
    款「行為不檢有損師道，經有關機關查證屬實者」規定辦理
    。嗣上訴人於107年8月1日召開106學年度教評會第6次會議
    決議同意性平會之調查及解聘被上訴人，上訴人乃據以107
    年8月3日高市壽天國人字第10770380700號函（下稱107年8
    月3日函或解聘處分）對被上訴人為解聘處分，而以107年8
    月7日高市壽天國人字第10770384400號函（下稱107年8月7
    日函）請高雄市政府教育局核准，經高雄市政府教育局以10
    7年8月23日高市密教特字第10735610300號函（下稱107年8
    月23日函）予以核准。上訴人遂以107年8月29日高市密壽天
    國人字第10770418100號函（下稱107年8月29日函）通知被
    上訴人解聘生效。被上訴人不服，循序向高雄高等行政法院
    （下稱原審）提起行政訴訟，聲明：原處分（註：被上訴人
    指稱107年8月29日函為原處分）、申訴決定及再申訴決定均
    撤銷。經原審以108年度訴字第464號判決（下稱原判決）再
    申訴決定、申訴決定及原處分即107年8月29日函均撤銷。上
    訴人不服，提起本件上訴。
二、原判決所載兩造於原審之主張及答辯暨聲明，均援引之。
三、原判決撤銷再申訴決定、申訴決定及原處分，其主要論據如
    次：
　㈠原處分已逾越解聘之行使期間：
    1.教師法所規定之解聘處分，係限制人民擔任教職之權利，
      倘其未設有行使期間，勢必會讓涉有一定失格條件者之聘
      任關係長期處於不確定狀態；又時效制度之目的在於尊重
      既存事實狀態，維持法律秩序安定，且與公益有關，為建
      設法治國之重要基石；況前揭解聘處分性質上亦非不得適
      用時效制度，則立法者未予明定，實屬立法疏漏無訛。故
      參諸教師與公務人員在公共職務之履行上具有相當類似性
      ，則針對公務人員考績法違憲爭議所作成之司法院釋字第
      583號解釋文所載「為避免對涉有違失之公務員應否予以
      懲戒，長期處於不確定狀態，懲戒權於經過相當期間不行
      使者，即不應再予追究，以維護公務員權益及法秩序之安
      定」之同一法理，為避免因校方無正當理由而恣意選擇性
      地於不同時間行使、甚或不行使「解聘權」，自應類推適
      用公務員懲戒法相關規定，以填補前述教師法之規範漏洞
      ，俾貫徹對教師權益之保障。
　　2.被上訴人遭檢舉於88學年度（約89年間）於竹圍國小擔任
      導師期間，有對甲生言語性騷擾行為、觸摸甲生下體之性
      侵害行為，經該校性平會調查小組調查結果，認定性騷擾
      、性侵害行為均成立，其中性侵害行為部分，符合行為時
      教師法第14條第1項第6款「行為不檢有損師道，經有關機
      關查證屬實者」規定，循序由上訴人教評會審議通過後，
      適用該款規定以原處分解聘被上訴人之事實。惟依教師法
      規定所為解聘處分之行使期間，應類推適用公務員懲戒法
      相關規定。又上訴人係因被上訴人於89年間有性侵害行為
      ，據以行為時教師法第14條第1項第6款規定作成解聘處分
      ，原則上於行為當時即得為解聘，故應類推適用行為時（
      即104年5月20日修正公布前）公務員懲戒法，而非現行公
      務員懲戒法規定。而依行為時公務員懲戒法第25條第3款
      規定自受懲戒行為終了之日起逾10年者，即應不予追究。
      是以，自被上訴人上開性侵害行為終了之日（89年間某日
      ）起，最遲至99年間某日止，即已屆滿10年之解聘處分行
      使期間，上訴人即不得再予追究，是其逾行使期間始追究
      被上訴人上開性侵害行為，並據以作成原處分將其解聘，
      即於法有違，應予撤銷；申訴決定及再申訴決定均未予糾
      正，亦有違誤，應併予撤銷。
　㈡依行為時教師法第14條第1項第6款規定所為解聘處分，係以
    教師聘任後所發生之失格行為或事由為要件，並非針對聘任
    時即已存在之資格欠缺情形，據以剝奪教師職務而侵害教師
    權益具有形成處分之法律效力，故應類推適用行為時公務員
    懲戒法之懲戒權行使期間，核與解聘事由是否屬聘任教師之
    消極資格條件的判斷無涉，上訴人援引教育部109年12月10
    日臺教人（三）字第1090144887號書函說明二之旨，據以主
    張解聘教師無行使期間限制，並無可採。再者，教育部前開
    書函說明三所載，並未闡釋教師法第14條第1項規定之核心
    意旨，且與前述解聘處分行使期間應類推適用公務員懲戒法
    規定之法理不合，其結論亦難認符合法規本旨；況教育部於
    該說明引用108年6月5日始修正公布之教師法第28條第2項規
    定，則縱使所述可採，亦自該法規生效後才有適用。
　㈢觀公務員懲戒法於104年5月20日修正公布第20條第1項規定暨
    其立法理由，固可知立法者就對公務員為免除職務及撤職之
    較嚴格懲戒處分，不另設行使期間限制。然此項立法於104
    年5月20日修正公布、105年5月2日施行時，被上訴人於89年
    間所為系爭性侵害行為，因類推適用行為時公務員懲戒法的
    結果，早於99年間即屆滿解聘處分之行使期間，不得再予追
    究，核無類推適用前揭修正後規定之餘地，倘強予類推，亦
    有違法律禁止溯及既往原則。至系爭調查報告據以認定本件
    解聘被上訴人無逾行使期間之教育部106年7月12日臺教學（
    三）字第1060077324號函，其意旨似係認依行為時教師法所
    為解聘處分，並無時效期間適用，惟此與原審對教師解聘處
    分，類似於對公務員之撤職、免職處分，應有行使期間限制
    ，且應類推適用公務員懲戒法規定之論述不合，自不予適用
    。
四、經核原判決撤銷再申訴決定、申訴決定及原處分，有違背法
    令之情形，應予廢棄發回。茲論述理由如次：　　
　㈠按公立學校依法作成解聘、停聘或不續聘之行政處分，其須
    報請主管教育行政機關核准者，在主管機關核准前，乃法定
    生效要件尚未成就之不利益行政處分。鑑於該解聘、停聘或
    不續聘之行政處分影響教師身分、地位及名譽甚鉅，如俟主
    管教育行政機關核准解聘、停聘或不續聘之行政處分後始得
    救濟，恐失救濟實益，而可能影響學術自由之發展與學生受
    教育之基本權利，故教師法第29條第1項、第2項前段明定受
    處分之教師得對該法定生效要件尚未成就之不利益行政處分
    提起申訴、再申訴以資救濟。至當事人不服公立學校解聘、
    停聘或不續聘之行政處分，但未利用上開法定特別程序救濟
    （或遲誤法定特別救濟程序相關期限），而俟主管教育行政
    機關核准該行政處分後，始依108年6月5日修正公布，109年
    6月30日施行前之原教師法第29條第1項、第31條第2項前段
    及第33條規定（註：修正後已分別移列為現行教師法第42條
    至第44條）提起申訴、再申訴（視為訴願）或依法逕提訴願
    後，再以學校為被告依法提起撤銷訴訟者，亦無不合。準此
    以論，公立學校已依該校教評會決議，對教師作成解聘之措
    施決定，即成立行政處分之要件，俟報經主管教育行政機關
    之核准後，原解聘處分之生效要件即已成就，核無重新作成
    解聘處分之必要，原為處分之公立學校接獲主管教育行政機
    關核准函後，再發函通知受處分之教師，並教示救濟方式，
    該函文僅具通知性質，並非重新再作成解聘處分之本身，教
    師縱使於教育行政機關核准之後，始循序提起行政爭訟，仍
    應以原解聘處分而非該通知函文為程序標的。
　㈡經查上訴人係於教評會107年8月1日106學年度教評會第6次會
    議審議作成同意性平會之調查及解聘被上訴人之決議後，以
    107年8月3日函對被上訴人為解聘處分，而以107年8月7日函
    報請高雄市政府教育局核准，經高雄市政府教育局以107年8
    月23日函予以核准後，上訴人再以107年8月29日函通知被上
    訴人解聘生效等事實，有卷附上開各相關函文可稽。核諸前
    開說明，本件上訴人係以107年8月3日函對被上訴人規制解
    聘之法律效果，報經教育主管機關核准後，再以107年8月29
    日函將前開解聘處分已經核准生效之事實通知被上訴人，並
    非再重新作成解聘處分，則原審以107年8月29日函作為本件
    撤銷訴訟之程序標的予以審判，自有違誤之處。又受解聘處
    分之教師，起訴前業於法定救濟期間內，循依法定程序表示
    不服者，不問所填載之原處分函文字號正確與否，均應認已
    踐行合法之起訴前置程序。查本件被上訴人對上訴人所為之
    解聘處分提起申訴，雖未填載不服標的之函文字號，而於原
    審言詞辯論期日陳稱其訴請撤銷之原處分為上訴人107年8月
    29日函（見原審卷第389頁），當認係對上訴人所為之解聘
    處分不服。故被上訴人於原審誤將上訴人107年8月29日函作
    為原處分請求撤銷固有未洽，但原審仍須依行政訴訟法第12
    5條第3項規定履行闡明義務，使其為正確之聲明。則原審未
    予闡明逕以上訴人107年8月29日函作為本件撤銷訴訟之程序
    標的，而予以撤銷，自有適用法規違誤之情形。
　㈢揆諸原處分作成時之103年1月8日修正公布教師法（下稱教師
    法）第14條第1項第8款、第9款或第13款分別規定：「（第1
    項）教師聘任後除有下列各款之一者外，不得解聘、停聘或
    不續聘：……八、經學校性別平等教育委員會或依法組成之相
    關委員會調查確認有性侵害行為屬實。九、經學校性別平等
    教育委員會或依法組成之相關委員會調查確認有性騷擾或性
    霸凌行為，且情節重大。……十三、行為違反相關法令，經有
    關機關查證屬實。……」之意旨，當認公立學校之教師有校園
    性騷擾、性侵害行為，該當應予解聘要件者，因涉及維護學
    生受教權之公共利益，服務學校並無不予解聘之裁量餘地。
    再者，依現行教師法施行細則第7條第1項規定：「本法所稱
    解聘，指教師在聘約存續期間，經服務學校依規定程序終止
    聘約。」（109年6月28日修正發布前教師法施行細則第16條
    第1款原規定「本法第14條所稱解聘、停聘或不續聘，其定
    義如下：一、解聘：指教師在聘約存續期間，經服務學校依
    規定程序，終止聘約。……」），足見公立學校依教師法第14
    條等規定對教師為解聘處分者，係以作成行政處分方式行使
    終止聘約權利，並非對教師行使裁罰權或懲戒權。換言之，
    教師法第14條第1項賦予公立學校於教師具有該項各款所列
    之情形者，得行使終止聘約權利，性質上並非對教師之違反
    特定義務行為予以制裁，而係因其違反義務行為所呈現之人
    格缺陷特質，顯示已不適任教師職務，為達成維護學生受教
    權之公共利益目的，所為不利管制性措施。故教師因有性侵
    害、性騷擾行為，符合教師法第14條第1項第8款、第9款或
    第13款規定之情形，已具足不適任教職之法定效果，服務學
    校享有之終止聘約權利，除具有法定不得行使終止權之事由
    外，因現行法令並非將服務學校解聘教師定性為行政罰或懲
    戒罰，自不得類推適用行政罰裁處權之時效或懲戒罰之行使
    期間等規定，作為限制服務學校行使終止權之期間規範。是
    以，教育部106年7月12日臺教學（三）字第1060077324號函
    （見申訴卷1第61至62頁）及教育部109年12月10日臺教人（
    三）字第1090144887號書函（見原審卷第369至370頁）釋示
    依教師法所為之解聘處分，並無時效期間適用之意旨，核與
    上開教師法第14條及現行教師法施行細則第7條第1項規定之
    旨趣無違背，上訴人自得予以援用。
　㈣經核被上訴人係經竹圍國小所屬性平會於106年10月13日組成
    調查小組進行調查後，作成系爭調查報告認定被上訴人於89
    年間，曾對甲生所為含有性意味之不當言行、將手伸進甲生
    褲子內觸摸其下體等性騷擾、性侵害情事，有系爭調查報告
    （見再申訴卷2第100至141頁）在卷可稽。核諸前開說明，
    本件被上訴人若確有上開系爭調查報告所載之性騷擾、性侵
    害行為，自應依教師法第14條第1項第8款、第9款或第13款
    規定予以處置，方屬適法。則上訴人對於被上訴人所涉上開
    校園性侵害、性騷擾情事是否該當教師法第14條第1項第8款
    、第9款或第13款規定之解聘要件，續行適用相關法令處理
    被上訴人之解聘事項，自為法所許。
　㈤是故，本件原判決將公立學校依教師法第14條第1項各款對教
    師解聘處分定性為懲戒處分，而論斷被上訴人如系爭調查報
    告所載性侵害行為業已屆滿10年之懲處權行使期間，故上訴
    人未類推適用修正前公務員懲戒法關於公務員懲戒權之行使
    期間10年之規定，而依行為時教師法第14條第1項第6款規定
    ，作成原處分對被上訴人為解聘，構成違法等語，於法即有
    未合。
五、綜上所述，原判決既有上述違背法令之情事，上訴意旨指摘
    原判決違背法令，求予廢棄，為有理由。又本件事證尚有未
    明，有由原審法院再為調查之必要，爰將原判決廢棄發回更
    為適法之裁判。
六、據上論結，本件上訴為有理由。依行政訴訟法第256條第1項
    、第260條第1項，判決如主文。　　
中　　華　　民　　國　　111 　年　 　7　　月　 　14   日
                    最高行政法院第四庭
                        審判長法官  陳  國  成
                              法官　王　碧　芳
                              法官　簡　慧　娟
                              法官　鍾　啟　煌
                              法官　蔡　紹　良

以  上  正  本  證  明  與  原  本  無  異
中　　華　　民　　國　　111 　年　　 7　 　月　　18   日
                              書記官  莊  子  誼